臺灣臺南地方法院臺南簡易庭民事判決
109年度南簡字第1444號
原      告  台新資產管理股份有限公司

法定代理人  吳統雄  



被      告  林國標  

訴訟代理人  林金宗律師
被      告  林俊丞  


            林素娥  

            林素梅  

            林惠敏  

            林王柳玉

            林俊良  

上列當事人間請求塗銷遺產分割登記事件，本院於民國109年12
月2日言詞辯論終結，判決如下：
    主  文
原告之訴駁回。
訴訟費用由原告負擔。
    事實及理由
壹、程序方面：
　　本件原告經合法通知，未於言詞辯論期日到場，核無民事訴
    訟法第386條所列各款情形，爰依被告林國標之聲請，由其
    一造辯論而為判決。
貳、實體方面：
一、原告起訴主張：
　㈠訴之聲明：
　⒈被告就被繼承人林火炎所遺如附表所示遺產（下稱系爭房地
    ）之分割協議意思表示，及被告林國標就系爭房地於民國10
    0年8月11日所為之登記行為均予以撤銷。
　⒉被告林國標應將被繼承人林火炎所遺之系爭房地於100年8月1
    1日之所有權登記，回復原狀為全體繼承人所有。
　㈡被告林俊丞積欠原告借款新臺幣（下同）16萬4,265元及其利
    息、費用未清償（下稱系爭債權），被繼承人林火炎於100
    年7月19日死亡後，被告林國標於同年8月11日以分割繼承為
    原因就系爭房地辦理所有權移轉登記。惟被告林俊丞、林素
    娥、林素梅、林惠敏、林王柳玉及林俊良亦為林火炎之繼承
    人，且被告林俊丞並未聲明拋棄繼承，依民法第1147條、第
    1148條規定，被告林俊丞自林火炎死亡時即承受其財產上之
    一切權利、義務。然被告林俊丞卻於繼承開始後處分其原已
    取得之財產上權利，而不為繼承登記，該處分行為係以財產
    為標的且屬無償行為，致被告林俊丞陷於無資力之狀態，而
    有害及原告之系爭債權，原告自得依民法第244條第1項規定
    ，撤銷被告間協議分割系爭房地之行為，並依同條第4項規
    定，聲請命被告林國標將系爭房地回復原狀為全體繼承人所
    有。
二、被告林俊丞、林素娥、林素梅、林惠敏、林王柳玉及林俊良
    經合法通知，均未於言詞辯論期日到場，亦未提出書狀作何
    聲明或陳述。被告林國標則以下列情詞資為抗辯：
　㈠聲明：原告之訴駁回。
　㈡民法第244條所規定之撤銷訴權，僅得訴請撤銷債務人之行為
    ，倘債務人之行為與他人共同為之，亦僅該債務人之行為得
    單獨而分離者，始得訴請撤銷；又遺產分割協議係由全體繼
    承人（公同共有人）參與協議訂立，方能有效成立，為繼承
    人全體同意而為之共同行為，且遺產分割協議所訂之分割方
    法，性質上為不可分（最高法院82年度台上字第1355號、93
    年度台上字第557號、92年度台上字第1474號判決意旨參照
    ），故撤銷遺產分割協議於法理上尚有疑慮，應不能撤銷之
    。又協議分割遺產之行為是否屬無償行為，個案上尚應考慮
    被繼承人之生前意願、繼承人對被繼承人之貢獻（有無扶養
    之事實）、家族成員間感情、被繼承人生前已分配予各繼承
    人之財產（贈與之歸扣）、承擔祭祀義務等諸多因素，非繼
    承人中有人未實際分得財產，即認定其屬無償行為。
　㈢林火炎在世時，系爭房地於100年5月5日曾因欠款60餘萬元而
    遭到查封，嗣因被告林國標到處借錢、籌資清償，方於同年
    6月10日撤銷查封，抵押權人台新銀行亦於同年6月14日塗銷
    抵押權。嗣被告林國標用「屆齡退休時所領取之勞保老年給
    付」清償其向他人借款之60餘萬元，且被告林國標之兄弟姐
    妹各自成家，母親即被告林王柳玉係由被告林國標扶養，被
    告林國標亦負責供祀祖先牌位，全體繼承人遂同意由被告林
    國標繼承系爭房地。
三、本院得心證之理由：
  ㈠按債務人所為之無償行為，有害及債權者，債權人得聲請法
    院撤銷之；債權人依第1項或第2項之規定聲請法院撤銷時，
    得並聲請命受益人或轉得人回復原狀，民法第244條第1項、
    第4項本文分別定有明文。次按繼承權固為具有人格法益之
    一身專屬權利，惟於繼承人未拋棄繼承，而本於繼承與其他
    繼承人對於遺產全部為公同共有時，該公同共有權已失其人
    格法益性質，而為財產上之權利。從而，繼承人間之遺產分
    割協議，係公同共有人間就公同共有物所為之處分行為，倘
    全部遺產協議分割歸由其他繼承人取得，對未分割取得遺產
    之該繼承人而言，形式上係無償行為，若害及債權人之債權
    實現，債權人應得提起民法第244條第1項之撤銷訴訟（最高
    法院91年度台上字第2312號判決參照）。又按民法第244條
    第1、2項所稱之無償或有償行為，係以債務人與第三人間之
    行為有無互為對價關係之給付為其區別標準。債權人行使民
    法第244條規定之撤銷權，以債務人之行為有害及債權，為
    其要件之一。此之所謂害及債權，乃指債務人之行為，致積
    極的減少財產，或消極的增加債務，因而使債權不能獲得清
    償之情形（最高法院81年度台上字第207號判決意旨參照）
    。是民法第244條所得撤銷之行為縱包含以其人格上之法益
    為基礎之財產上之身分行為，然被告間就系爭房地分割協議
    及分割繼承登記行為，仍應以其間是否互為對價關係之給付
    判斷是否害及之債權，令債權人得依法撤銷。
  ㈡查被告林俊丞積欠原告16萬4,265元，及其中14萬5,101元自9
    5年4月10日起至104年8月31日止，按年息百分之20計算之利
    息，自104年9月1日起至清償日止，按年息百分之15計算之
    利息。被繼承人林火炎於100年7月19日過世，遺有系爭房地
    ，繼承人為被告等7人，渠等於100年8月3日協議分割系爭房
    地，同意由被告林國標單獨繼承系爭房地，並於100年8月11
    日移轉所有權登記系爭房地至被告林國標名下等情，有系爭
    房地登記第一類謄本、被繼承人林火炎除戶謄本、系爭房地
    移轉登記申請書、遺產分割協議書、遺產稅免稅證明書、遺
    產稅申報書、繼承系統表在卷可參（本院卷第25-45、105-1
    77頁），堪信屬實。
  ㈢原告固主張被告林俊丞就系爭房地之分割繼承協議及移轉登
    記為無償行為云云。被告林國標則辯稱：母親即被告林王柳
    玉係由被告林國標扶養，並負責供祀祖先牌位，全體繼承人
    遂同意由被告林國標繼承系爭房地等語。經查：
  ⒈衡諸常情，繼承人間就遺產之分割協議，多考量被繼承人生
    前意願、繼承人對被繼承人之貢獻（有無扶養、照顧之事實
    ）、家族成員間感情與恩情、被繼承人生前已分配予各繼承
    人之財產（贈與之歸扣）、承擔祭祀義務、被繼承人喪葬費
    用支出等諸多因素，係基於一定身分地位，而就遺產如何分
    配所為之協議，具有濃厚人格法益為基礎之財產上行為，本
    非單純之財產分配。
  ⒉查被告林俊丞於95年間即未依約繳款，經原告於106年間聲請
    本院核發106年度司促字第16402號支付命令確定在案等情，
    有原告提出之本院債權憑證、信用卡帳單在卷可稽（調解卷
    第15-17頁、本院卷第193-207頁）。次查，被繼承人林火炎
    及被告林王柳玉係其餘被告之父、母，而被告林俊丞既自95
    年間起即無法清償積欠原告之債務，堪認其自斯時起迄今亦
    無資力負擔其父母之扶養義務，且系爭房地係協議由被告林
    國標單獨取得，其餘繼承人均未分得半毫，非僅刻意排除被
    告林俊丞，故被告間就系爭房地達成遺產分割協議，顯係考
    量前揭因素而定，並非無償行為，故被告林國標前揭所辯，
    尚屬有據。
  ⒊準此，原告主張被告林俊丞為損害系爭債權而未分配系爭房
    地，係無償之贈與行為，難謂有據。
四、綜上所述，原告依民法第244條第1、4項之規定，請求撤銷
    被告間就系爭房地所為遺產分割協議之債權行為及所有權移
    轉登記之物權行為，被告林國標就系爭房地於100年8月11日
    之所有權登記應予塗銷，為無理由，應予駁回。
五、兩造其餘主張、陳述及所提之證據暨攻擊防禦方法，經本院
    斟酌後，認為均不足以影響本判決之結果，無庸再逐一予以
    論列，併此敘明。
六、訴訟費用負擔之依據：民事訴訟法第436條第2項、第78條。
                 　
中　　華　　民　　國　　109 　年　　12　　月　　18　　日
                  臺南簡易庭  法　官  陳尹捷
以上正本係照原本作成。
如不服本判決，應於判決送達後20日內，向本院提出上訴狀並表
明上訴理由，如於本判決宣示後送達前提起上訴者，應於判決送
達後20日內補提上訴理由書（須附繕本）。如委任律師提起上訴
者，應一併繳納上訴審裁判費。
中　　華　　民　　國　　109 　年　　12　　月　　18　　日
                              書記官  曾美滋            
附表：
土 　　　　　　　　　　　　　　地  權利範圍 臺南市○○區○○段000地號    全部 建　　　物 門　 牌 　 號 　碼 權利範圍 臺南市○○區 ○○段000○號 臺南市○○區○○路○段000巷00號   全部